【裁判字號】    91,重訴,452
【裁判日期】    920106
【裁判案由】    返還買賣價金
【裁判全文】
臺灣臺南地方法院民事判決  九十一年度重訴字第四五二號
    原      告  甲○○
    訴訟代理人  洪梅芬律師
    被      告  乙○○
    訴訟代理人  黃金瑞律師
右當事人間請求返還買賣價金事件，本院判決如左：
    主    文
原告之訴及其假執行之聲請均駁回。
訴訟費用由原告負擔。
    事    實
甲、原告方面：
一、聲明：求為判決
    (一)被告應給付原告新台幣（下同）八百四十二萬三千元，及自起訴狀繕本送達翌
      日起至清償日止，按年息百分之五計算之利息。
    (二)請准供擔保宣告假執行。
二、陳述：
    (一)民國（下同）八十六年間兩造於訴外人施勝山居中介紹下，在被告乙○○之蘭
      花園內達成買賣土地之合意，由原告向伊購買伊所有坐落台南市○○區○○段
      一五七、一五八、一五九及一六○之一地號土地四筆（以下簡稱系爭土地），
      價金每坪九萬元，原告僅負給付價金之義務，而土地增值稅等皆由被告負擔（
      即俗稱「買清」），且當時被告表示此項土地買賣事宜全權交由伊子蕭東祥代
      理為之，兩造遂未另行簽立書面契約。嗣因系爭土地處於禁建狀態，經原告申
      請解除禁建而仍遭否准，乃商請蕭東祥出面解決，復經雙方合意下約定若系爭
      土地在台南市長施治明任期前不能解除禁建事項，則買賣契約即自動失效之情
      （即以未解除禁建作為契約失效的解除條件），並於八十六年十二月十五日簽
      立「合約書」。其後雙方將該解建之條件延至次任市長張燦鍙任內，但仍屬不
      能完成解建事項，致系爭契約因之失效。
    (二)按「民法第二百五十八條第一項係就契約有法定之解除原因，而行使其解除之
      情形所為規定，如契約附有解除條件，則條件成就時，契約當然失其效力，無
      待於當事人解除之行使。」（最高法院六十年台上字第四○○一號判例參照）
      、「又契約之解除，當事人償還義務之範圍，依民法第二百五十九條之規定，
      附解除條件之契約，於條件成就失其效力時，當事人間之償還義務，則依不當
      得利之規定。」（最高法院六十九年台上字第二五八○號判決意旨參照）。本
      件原告與被告之代理人蕭東祥約定，倘系爭土地在前任市長施治明任內（即八
      十三年至八十六年）不能解建，則系爭契約自動失效，足見系爭契約附有解除
      條件，其後雙方雖再延至次市長張燦鍙任內（即八十七年至九十年）仍不能解
      建，則系爭契約即因所附解除條件成就而失其效力，無待於當事人解除權之行
      使。又系爭契約既因解除而消滅，則被告因無法律上原因而取得原告給付價金
      之利益，致原告受有損害，原告爰依不當得利之法律關係，請求被告返還其利
      益，即原告所已給付之價金。原告前已給付被告八百四十二萬三千元之價金，
      並由被告代理人蕭東祥具領收受，爰請求被告返還之。
    (三)本件買賣，附有應解除禁建方生效之條件，查，於施治明市長任內，市政府曾
      以附條件之方式解除系爭土地之禁建狀態，即同意指定建築線，核發建築執照
      。惟因彼時准許指定建築線、核發建築執照，附有應依台南市政府都委會第一
      八○、一八一次會決議內容辦理之條件，即應由地主提供所申請建築土地面積
      百分之二七．九之土地，回饋作為公共設施保留地。由於本件買賣係以坪數計
      算價金，且附有應解除禁建之條件，則倘乙○○為了使契約生效，禁建得以解
      除，勢必要捐地百分之二七．九予市政府，然後捐地部份不計入得向原告請求
      之土地款。因此，當年在施治明任內，被告並未踐行捐地程序，禁建狀態因而
      未予解除。施治明市長任內由於被告認為捐地吃虧，遂無法除去禁建狀態，雙
      方同意再延至張燦鍙市長任內視禁建狀態可否解除，遂於八十六年十二月十五
      日由被之子任代理人，以被告為契約當事人，簽署「合約書」。迄今系爭土地
      仍未能解除禁建，買賣條件不成就，契約失其效力，被告應返還原告已付之價
      金。關於被告應回饋土地面積百分之二七．九土地予市政府乙節，上開台南市
      都委會第一八○、一八一次會議內容應有決議，請予調閱，即知原告所言不虛
      。
    (四)被告否認曾同意出售土地予原告，實顯無誠信，且已涉與其子蕭東祥共同詐欺
      ：
      (1)倘原告未曾與被告接觸並確認被告同意售地，同時被告表示委由兒子蕭東祥
        代理收款，原告至愚亦不可能陸續支付八百餘萬元，並且還進展至就系爭土
        地向台南市政府申請建築線指定程度。蕭東祥不是系爭土地所有權人，非經
        被告表示授權，原告是不會付款進行此事的，被告如今全盤否認，好像把原
        告當成沒有頭腦的闊佬，令人氣結。
      (2)系爭土地上，原有一個佛堂，為了履約準備，被告還請原告在土地後方一處
        面臨托兒所之畸零地上，搭造一個鐵皮屋安置佛堂，甚至被告因此匯了三十
        多萬元予原告做為遷佛堂及搭鐵皮屋費用，倘被告未曾表示出售土地予原告
        ，何必遷佛堂？
      (3)尤有甚者，系爭土地上有古厝，內有蕭家家族神主牌，被告也是為了履約準
        備，而請原告將家族神主牌遷至被告現在住處之蘭花園內，倘被告不曾合意
        賣地予原告，豈有隨便遷移家族神主牌位之理？
      (4)八十七年一月二十日、二月九日原告之所以付款，係因已在進行建築路線圖
        ，原告認為履約在即。而其中該筆八十七年一月二十日之二十萬元支付時，
        原告記得彼時已在拆除蕭家圍牆、鐵厝，被告倘完全不知情，豈可能圍牆白
        白讓人拆除之理？
    (五)本件買賣，兩造確曾合意，且被告授權蕭東祥代理處理本事件，包括收款，蕭
      東祥所為之收款行為，效力及於被告本人，無論蕭東祥有無將款項實際交付於
      被告，此皆屬原告與其代理人間之內部問題，不得對抗原告。而若被告的確未
      授權蕭東祥收款（事實上不然），基於上開拆牆、遷佛堂、遷家族神主牌等事
      實，被告對於蕭東祥所為，亦應負表見代理責任。更何況，被告於九十一年八
      月十三日書狀，亦自認有「被告固曾表示該土地如果解除禁建，可考慮出賣，
      但一直未解除禁建，故不發生買賣問題」等事實，可見原告主張有買賣合意，
      惟因無法解除禁建，故條件不成就屬實，被告實應返還授權蕭東祥前來收款之
      價金。
    (六)原告與被告間，確實曾經有買賣契約之合意，即原告同意就座落台南市○○區
      ○○段一五七、一五八、一五九及一六○之一地號土地四筆，以每坪新台幣九
      萬元之代價，出賣於原告。
      (1)證人施勝山已到院證稱「我與原告在系爭土地旁蓋屋，被告找一位林姓男子
        ，問我們是否要買他的地，我就與林姓男子到被告的花園，當時他說一坪出
        價九萬多元，後來協調為九萬，這是他親自說的，他又說委託他兒子蕭東祥
        處理，當時我原想與原告合股，後來因為有禁建，我沒參加。」、「是先談
        買賣，然後才去向市政府申請解除禁建。買賣先談好，我們才委託人去向市
        府申請，否則萬一辦下來，對方會漫天叫價。」（請見九十一年十月十七日
        言詞辯論筆錄第六頁、第七頁），可見在八十六年送件申請指定建築線（即
        解除禁建）前，兩造已有買賣契約之合意，且買賣契約之必要之點，即土地
        座落標的、價金每坪九萬元皆已一致。
      (2)又我國民法關於不動產之買賣、債權契約部份，毋庸書面即可成立生效，此
        由債編買賣章未排除不動產即明。再者，關於本件買賣契約之成立，係原告
        經由施勝山與被告親自合意，因此，此債權契約之成立，不涉蕭東祥是否有
        權代理，更不涉蕭東祥有無取得書面授權。（關於蕭東祥之爭議，係在於收
        款及八十六年十二月十五日該份書面契約，然而自施勝山之證詞及八十六年
        二月份即開始送件申請建築線此事實，可知在蕭東祥出面之前，兩造即已達
        成買賣契約之合意）。
      (3)再者，自被告方面之陳述，亦可徵兩造確曾就買賣系爭土地達成合意：
        原告是先認識被告乙○○，後來才與蕭東祥有所接觸。原告先前在被告之
          系爭土地旁蓋房子，因而與被告結識，經兩造達成買賣系爭土地之合意後
          ，原告還曾配合向台南市政府申請指定建築線之作業（請見被告九十一年
          十一月二十八日答辯狀第三頁，自承「交付印章一枚予施勝山辦理申請建
          照」．．），此與施勝山之證詞相對照，「是先談買賣，然後才去向市政
          府申請解除禁建。買賣先談好，我們才委託人去向市府申請，否則萬一辦
          下來，對方會漫天叫價。」，可知是先談好買賣事宜，否則萬一申請下來
          才談，地主會亂喊價，則被告既不否認交付印章辦解建事宜，應可徵兩造
          已有達成買賣契約之合意此事。
        被告之子蕭東祥亦到庭證稱「當時是施勝山告訴我我父親要申請建照，我
          找市長，他要我照程序來．．．」、「（問：為何將你父親的地去申請解
          除禁建？）答：因為施勝山在旁邊蓋屋，他是施治明的堂弟。施勝山跟我
          說我父親要申請建照」（請見九十一年十一月二十八日言詞辯論筆錄第五
          頁）。自上述蕭東祥證詞，可知蕭東祥亦參與建照申請事宜，且參與原委
          係因乙○○要申請建照（雖然蕭東祥以與父親處不好為由，否認曾與蕭松
          波確認此事，惟試問，倘蕭東祥係在未與父親確認之情況下，即參與解建
          之申請，如何確認的確是父親要申請解建呢？為何毫無懷疑是否父親同意
          施勝山辦理解建申請作業？可見蕭東祥謂未問父親，並不可信，亦可徵施
          勝山作證乙○○表示本事件委託蕭東祥處理，係確有其事，否則蕭東祥又
          何必在乙○○交付印章送件後參與之？）。
      (4)兩造買賣契約，在八十六年二月份著手送件申請解除禁建前，即已合意成立
        、生效，之所以在八十六年十二月十五日又簽立書面契約，係因系爭土地雖
        於八十六年十二月十三日獲准指定建築線，然而市政府要求上開土地應依都
        委會第一八○、一八一次會議決議內容辦理，即以重劃方式開發，而重劃後
        之公共設施負擔比率百分之三○．七六（原告先前誤稱為百分之二七．九特
        此更正），因此，被告認為吃虧，被告表示伊與張燦鍙關係更好，應可降低
        公共設施捐地負擔比，故擬延至張市長任內再試。而原告又即將再繼續陸續
        付款予被告，因此，才簡單地把已付款項、買賣標的、每坪價金九萬元予以
        書面化。惟兩造之買賣契約成立於更早之前，且原告之付款，亦早於彼時，
        然而在八十六年十二月十五日之後，原告又陸續給付數百萬元，證人蕭東祥
        雖謊稱伊沒有代理被告，然而此書面契約僅係確認兩造買賣契約早已存在之
        證據之一，而非兩造買賣契約始此訂立，兩造之買賣契約，早已由被告親自
        與原告達成契約合意。
    (七)兩造確曾有買賣契約之存在，被告負有返還價金之義務：
      (1)蕭東祥曾到院證稱「收據上『東』的簽名是我簽的」、「有代理被告將被告
        三筆土地出售予原告，以將來無法解除禁建作為解除條件」（請見九十一年
        十一月二十八日言詞辯論筆錄第四頁），因此，原告主張已付出共八百四十
        二萬三千元，及買賣契約附有解除條件，皆屬實在。
      (2)原告向被告購買系爭土地，係為建築房屋，此為兩造成立買賣契約時所認是
        ，亦為被告向台南市政府申請指定建築線、解除禁建限制之原由，因此，系
        爭土地如不能供建築所使用，契約目的則無法達成，故雙方同意以不能於施
        、張二市長任內解除禁建，則契約失效，為買賣契約之解除條件：
        施治明市長任內，雖曾獲准指定建築線，惟此係一附負擔之行政處分，即
          被告未於相當時日內捐地百分之三十．七六，則仍無法解除禁建，被告未
          為捐地做公共設施之行為，因此形同仍未獲准建屋，解除條件成就。
        雙方雖曾因被告表示伊與張燦鍙市長交情更好（因被告當過里長），而合
          意將解除禁建之期限延至張市長任內，惟被告方面皆無積極作法，無疾而
          終，直至張市長已卸任，仍未解除禁建，雙方契約溯及失效。
        系爭契約雖因解除條件成就而溯及失效，退萬步言，縱契約未已失效，為
          求周全，原告於起訴前亦曾發函催告被告履行契約，否則解除契約，惟被
          告仍未依催告履約，故契約縱非失效，亦已遭解除，被告應依不當得利之
          規定，及民法第二百五十九條解除契約後回復原狀之規定，負價金返還之
          責。
      (3)本事件被告確實有授權蕭東祥收款及配合辦理解除禁建等履約事宜，即或不
        然，亦應依民法第一百六十九條之規定，負表見代理人之責任，返還原告所
        已支付之款項：
        自證人施勝山之證詞，可證被告確曾表示賣地之事全部交給蕭東祥代為處
          理，且被告交付自己的印章予施勝山辦解建申請後，蕭東祥亦參與協助後
          續程序之進行，此皆令人相信蕭東祥係被告之代理人。
        被告之媳婦，即蕭東祥之妻，曾發生車禍撞死人，由被告派遣前來向原告
          拿一百五十萬元，並經原告向被告確認後，被告表示由土地款當中扣除（
          原告願與被告對質並測謊），可見被告知蕭東祥以其代理人身份向原告收
          土地款，並有授權之，如今竟全數否認，真是不誠實。則倘被告未授權蕭
          東祥收土地款，對於知蕭東祥以其代理人身份向原告收土地款此事，竟不
          異議，亦有民法第一百六十九條表見代理法律效果之適用，應負返還款項
          責任。
        原告交付蕭東祥之款項，不止此八百餘萬元，惟此次起訴請求之款項，係
          以載明「土地款」名目，而應由被告負還款責任者：蕭東祥並非三歲小孩
          ，若非向原告以土地款名目取款，不可能在載明為土地款名目之支出傳票
          上簽名。而原告亦非沒頭腦的闊佬，蕭東祥既非土地所有權人，豈可能在
          未經向乙○○確認之情形下，向蕭東祥支付土地款，可見原告確實係基於
          履行買賣契約向被告支付土地款，且相信蕭東祥有權代理收款（乙○○
          親口表示交給兒子處理，原告向被告確認過，原告已開始幫被告拆屋
          、遷佛堂．．．），故系爭證物二號款項，乃被告所應返還之已收取土地
          款，共計八百四十二萬三千元。
      (4)至於被告於答辯狀中主張原告與蕭東祥有借貸關係云云，與本案無關，請
        鈞院莫受蒙蔽，且原告否認之：
        既已是借貸，蕭東祥豈可能在上載土地款之支出傳票上簽名？蕭東祥與被
          告之借貸款事由，與本案無涉，且非原告請求範疇。
        被告所提出之證物四號還款憑證等，原告否認其真正，且被告此主張係蕭
          東祥與原告之借貸關係，本案無關，鈞院倘認為有調查必要，只消向銀行
          調查，即知各該票據根本非給付予原告。
    (八)綜上所述，被告實有返還原告八百四十二萬三千元之義務，且此符合公平正義
      ，否則依被告所抗辯，似乎要原告去向信用破產的蕭東祥要錢，則被告出面與
      原告合意買賣契約、交付印章申請解除禁建，並親口表示一切由蕭東祥代為處
      理，而原告又向被告確認蕭東祥來拿錢由土地款當中扣除，原告又幫被告遷佛
      堂．．．等，凡此種種，臨訟竟然都不算數？被告名下土地甚多，且當過里長
      ，不是沒見識之愚夫，蕭東祥則身無分文，負債累累，若原告不是確定在向被
      告付土地款，且經被告確認，豈有白白由蕭東祥以土地款名目取走八百餘萬元
      之理？
三、證據：
    (一)提出：
      (1)合約書影本一件。
      (2)本票影本一件、現金支出傳票影本七件。
      (3)土地登記簿謄本四份。
      (4)申請解除禁建陳情書、切結書、指定建築線證明書圖等相關資料影本。
    (二)請求
      (1)傳訊證人施勝山。
      (2)向台南市政府調閱都市計劃委員會第一八○、一八一次會議決議。
乙、被告方面：
一、聲明：
    (一)原告之訴及假執行之聲請均駁回。
    (二)如受不利判決，被告願供擔保，請准宣告免為假執行。
二、陳述：
    (一)被告與原告之間未曾就被告所有坐落台南市○○區○○段一五七、一五八、一
      五九及一六○之一地號土地四筆訂立買賣契約事宜，亦未曾授權被告之子蕭東
      祥代理就該四筆土地與原告訂立買賣契約。對於原告主張之事實全部否認。
      (1)被告根本未曾在八十六年間，在被告自己蘭花園內出面與原告就上開訟爭土
        地洽談買賣事宜，更未在場表示土地買賣事宜全權交由被告之子蕭東祥代理
        處理。
      (2)系爭土地一直處在禁建狀態，被告固曾表示該地如困解除禁建可考慮出賣，
        但一直未解除禁建，故不發生買賣問題。
      (3)原告提出之八十六年十二月十五日兩造合約書，被告不知其如何訂立，所載
        出賣人乙○○非被告本人筆跡，所載代蕭東祥，被告未曾授權其代理。該合
        約書對被告不生任何效力。
      (4)原告提出之支票（影本）被告未曾接手，合約書所載支付現金被告分文未收
        受，此點請原告舉證其流向。
      被告與原告之間就系爭土地未曾訂立買賣合約，故無所謂買賣條件成就或不成
      就之問題，從而更不發生依不當得利請求返還價金之問題。
    (二)被告並未與原告洽談買賣系爭土地，亦未委託被告之子蕭東祥代理被告與原告
      簽訂所謂合約書，被告亦未向原告拿取任何土地價金。按系爭土地即坐落台南
      市○○區○○段一五七、一五八、一五九及一六○之一地號四筆土地係屬台南
      市第四期擴大發展區（以下簡稱第四期發展區）範圍內，該第四期發展區尚未
      重劃，屬禁建區，依法尚不得核發建照，供建房屋，惟施治明擔任台南市長任
      期內，以所謂權宜措施，核准部份建商或個人興建房屋，市長施治明及建商新
      偕中公司等均因而麻煩惹身，被移送法辦，施治明且一度流落美國，返國後，
      遭收押一段期間，轟動一時。被告蕭松格眼見該禁建區居然有人能夠取得建照
      ，獲准建屋，認為其中必有門路可通。且原告及其證人施勝山又在系爭土地旁
      合夥興建販厝，而施勝山又是當時之市長施治明之堂弟，乃於八十五年間，於
      施治明市長任期尚餘一年多之際，向勝山試探可否幫忙申請建照，應勝山隨即
      答應稱我一定去向阮大的（指市長）講，被告聞言甚喜，乃依施勝山之指示，
      交付印章一枚給予施勝山辦理申請建照。但時至八十六年二月底，施勝山才找
      被告乙○○說申請書已交由蕭金昆（對外稱是市長秘書），轉交給市長批了，
      施勝山要求付鉅額酬金，但被告說應於事成，取得建照後才付款。施勝山所謂
      施市長已批云云，被告當時無法瞭解，近日始悉所謂市長已批示，應是原告
      10.17.準備書(一)狀之附證四陳情書，該陳請書在此之前，被告未曾看過，應是施
      勝山以被告名義所提出，非被告所撰寫，被告亦無能力撰寫。
    (三)又據被告之子蕭東祥告知：迄至八十六年九月間，施勝山到蕭東祥所營之通億
      公司找蕭東祥說：你老爸說要申請建照，這是給你表現的機會，施治明是你的
      同學（小學），你是不是去找你同學施治明一下﹖蕭東祥認為父子之間略顯情
      疏，如果能代父親辦點事，也許可以改變情況，乃依施勝山所言，往找施治明
      ，施治明表示一切按手續，請老同學送件申請，他才好斟酌辦理。但如何撰寫
      申請書才妥當﹖如何送件﹖蕭東祥不太瞭解，於是蕭東祥乃去找一位與台南市
      政府各科室甚熟悉之王輝明，王輝明表示願意協助，蕭東祥與王輝明談話時，
      也有告知其與施勝山接觸之情形。八十六年九月間，王輝明帶蕭東祥前往市政
      府都市計劃課，找當時的課長郭學書，告知來急，請求幫忙，郭學書坦白告知
      該第四期發展區，未經重劃，不可能幫什麼忙。
    (四)八十六年十一月初某日，施勝山突然到通億公司找蕭東祥說已與王輝明談好，
      此事如要成功，就必須不惜成本，對蕭祥說如缺經費可向其大頭家即老闆甲○
      ○借云云。八十六年十一月十日，王輝明獨自一人到通億公司找蕭東祥說為了
      活動，要請市府的人吃飯，當天由簫東祥付給王輝明三萬元，次週，王輝明說
      三萬元已花光，不足五千元，蕭東祥乃補付五千元，此後，王輝明即不斷向蕭
      東祥索取數萬元，拾餘萬元或數拾萬元之款項，蕭東祥均向甲○○貸供，以因
      應王輝明之要求，甲○○對蕭東祥之借貸，亦均有求必應。有關蕭東祥向甲○
      ○貸借，給予王輝明之款項金額次數均甚多，但因王輝明說辦這種事拿公，是
      沒人開收據的，因此，多數未立據。
    (五)八十六年十二月初，施勝山與王輝同到通億公司找蕭東祥說王輝已把事情辦好
      ，沒問題了並提出一份王輝抄錄之會議記錄給蕭東祥，施勝山說其來找蕭東祥
      之前，已同意給付王輝明三十萬元答謝金，要蕭東祥給付，施說已在前承諾給
      王輝明，所以他願在王輝明之面前，立承諾書，要蕭東祥為連帶保證人，於是
      當場由王輝親筆撰寫承諾書，但承諾書寫好後，王輝表示該三十萬元是他應得
      的酬金，另外還要二十萬元給相關人士，此部份不能列在承諾書內，總計蕭東
      祥應付給他五十萬元，施勝山指示蕭東祥向甲○○借。並約好十二月十日付清
      五十萬元，於十二月十日如數交由王輝明簽收。但迄今該建照申請案，仍無結
      果。
    (六)有關向台南市政府申請系爭土地建照之相關文書均非被告所製作，事前被告亦
      未看過，被告尤無委託訴外人員淑芬等人向台南市政申請核發建照。
    (七)八十六年間，蕭東祥因被告連襟王昱欽拖累，致財產被查封，週轉困難，且因
      其妻蘇惠玲發生車禍，需與人和解，賠償被害人，但無錢因應，乃於12.15.向
      甲○○商借如合約書原載之三百三十萬元，此是蕭東祥向甲○○借的款項，屬
      消費借貸，非土地買賣價金。2.9.蕭東祥又向甲○○商借五百餘萬元，有些
      用客票，有些用蘇惠玲之支票，此己足證明蕭東祥雖曾向甲○○拿錢，但係屬
      其個人貸款，且已部份償還扣除已償還部份，原告才僅以八百多萬元為訴訟標
      的，但因非土地買賣價金，原告以解除買賣契約為由，向被告請求返還價金，
      應無理由，因被告並未將土地以每坪九萬元或四萬五千元之價格出售給原告，
      尤未委託蕭東祥與甲○○簽訂土地買賣合約書。蕭東祥向甲○○借得五百萬元
      後，施勝山又陸續叫王輝明向蕭東祥要求給付費用。
    (八)八十六年十二月間，蕭東祥因其妻蘇惠玲駕駛肇事理賠事宜及清償其他債務，
      到台南市○○○街四一五號甲○○的事務所向甲○○商談，詎甲○○竟脅迫蕭
      東祥必須簽立合約書將被告之土地出售給甲○○，才願繼續借錢給蕭東祥，蕭
      東祥為解燃眉之急，被迫無奈，才在由甲○○書妥內容，並寫下被告乙○○姓
      名之合約書上簽名捺指紋。合約書上原只載現金二百七十萬元及三張支票，且
      蕭東祥被逼在合約書上簽名時，施勝山並未在場，故原合約書下並無見證人施
      勝山簽名，而係原告於提起本件訴訟時，才在合約書上加添五百萬元借款及見
      證人施勝山，並於鈞院審理中，教唆施山出庭具結偽證，因此，施勝山之證言
      全然不實。
    (九)按蕭東祥自八十五年間起即曾陸續向甲○○借款供商務週轉，且其間也曾陸續
      償還借款，而依據原告所提出之資料，其與蕭東祥之間之債務金額高達一千三
      百餘萬元，但原告之起訴狀所載金額只有八百餘萬元，足見蕭東祥已償還五佰
      餘萬元，有借有還，應是消費借貸，非買賣價金，如為買價金，不可能有借有
      還，尤不可能開本票給債權人，因此，蕭東祥與原告間之金錢往來，絕非土地
      買賣價金，被告亦未委託蕭東祥出售土地。
    (十)又查系爭土地上，原由被告租給外人黃義良經營噴漆工廠，黃義良在工廠內私
      設佛堂，安置神位，後因黃義良經營不善，積欠不少債務，連應付給被告之房
      租亦積欠數月未給，無法因應，乃趁夜連同佛像一起搬走，逃匿無蹤，因此，
      原告指稱被告遷移工廠佛堂云云，乃子虛烏有，虛編情事。
    (十一)原告所稱系爭土地上古厝，不知是否指台南市○○街○段三○六號舊居？按台
      南市○○街○段三○六號並未搬空，現仍由被告之妻、被告之女蕭切蓮，蕭委
      玲及其子女總共八人住居於此。蕭秀玲住於頂樓，因空間略顯狹小，所以才將
      神主牌位遷移，使蕭秀琴全家耳空間加大，此與有無出售土地全然無關。
    (十二)綜上所陳，被告並無委託蕭東祥與原告商談土地買賣事宜，亦未委託蕭東祥與
      原告訂立買賣合約書。容或蕭東祥有陸續拿錢，依蕭東祥所告知之事實經過，
      應係蕭東祥與原告間之借貸關係，非土地買賣價金，與被告無涉。原告所舉證
      人施勝山，係其臨訟勾串，出面偽證，證言不實。因此原告之訴顯無理由。
三、證據：
    (一)付王輝明現金支出傳票影本一件。
    (二)會議紀錄影本一件。
    (三)承諾書影本一件。
    (四)蕭東祥還款部分憑據影本三件。
    (五)付王輝明三十萬元憑據影本一件。
    (六)合約書原件影本一件（無見證人欄及簽名）。
    (七)和解書稿原件影本一件。
    理    由
一、原告起訴主張兩造於八十六年間在證人施勝山居中介紹下，被告將所有台南市○
    ○區○○段一五七、一五八、一五九及一六○之一地號土地出賣原告，約定價金
    每坪九萬元，原告僅負給付價金義務，土地增值稅由被告負擔，被告並授權其子
    即證人蕭東祥為代理人，全權處理買賣事宜。因系爭土地處於禁建狀態，經原告
    以被告名義申請解除禁建仍未獲准，乃與證人蕭東祥約定，若系爭土地在台南市
    長施治明任期前不能解除禁建，買賣契約即自動失效，並於八十六年十二月十五
    日簽立合約書，原告因而給付買賣價金八百四十二萬三千元。其後雙方將上開解
    除禁建之約定延至次任市長張燦鍙任內，惟仍無法解除禁建，則本件買賣契約已
    因解除條件成就而失其效力，無待於當事人解除權之行使，被告因無法律上原因
    而取得原告給付上開買賣價金之利益，致原告受有損害，爰依不當得利之法律關
    係，請求被告返還該利益。
二、被告固不否認曾委證人施勝山以其名義就系爭土地代為向台南市政府申請建築執
    照，惟否認就系爭土地與原告有為買賣之合意，亦否認授權被告之子即證人蕭東
    祥代理被告與原告處理買賣事宜，被告並未自原告拿取任何買賣價金，亦未與原
    告達成以施治明、張燦鍙二任市長任內未解除禁建買賣契約即失效之解除條件之
    合意，辯稱：「未見過原告，只見過施勝山，當時施勝山表示想買這塊地，被告
    說要解除禁建以後才願賣」等語。
三、按當事人主張有利於己之事實者，就其事實有舉證之責任，民事訴訟法第二百七
    十七條前段定有明文。原告既主張兩造間之買賣契約，因解除條件成就而失效，
    依不當事利之法律關係，請求被告返還已付如訴之聲明之價金，自應審究兩造間
    有無成立買賣關係、被告是否授權蕭東祥或本件有無構成表見代理等情，玆分論
    如下：
四、兩造間有無買賣之合意，蕭東祥是否為原告之代理人
    (一)原告主張與被告曾為買賣之合意，固據提出合約書、交付價金之收據等為證，
      惟查，被告並未在合約書及收據上簽名或按指印，合約書係由被告之子蕭東祥
      以被告代理人名義所為之簽名及按指印，收據均係蕭東祥以自己名義所為之簽
      名或蓋印，業據證人蕭東祥到庭陳述無訛，此部分並為兩造所不爭執。
    (二)查包括系爭土地在內之台南市安南區新療、溪心寮、總頭寮等土地，面積共計
      一七六．○七二公頃，業經台南市政府都市計畫委員會第一八○、一八一次會
      議決議依市地重劃方式開發，擬定有細部計畫案，於八十六年七月二日起至同
      年七月三十一日止公告，證人施勝山以被告名義於八十六年二月二十七日向台
      南市政府遞交陳情書，請求就系爭土地指定建築線，經承辦公務員於八十六年
      十一月十五日以「本案經查位於總頭寮擴大住宅區內，屬本市第四期發展區，
      從未擬有細部計畫草案，其情況與其他已擬有細部計畫草案之地區不同，應無
      法適用本府七十二年八月二十九日頒布之「本府已公告細部計畫草案地區在草
      案尚未完成法定程序前申請建築要點」規定辦理指示建築線。另申請案地本府
      已於八十六年六月三十日以八六南市工都字第一九九八九號公告擬定「台南市
      安南區新寮、溪心寮、總頭寮、十三佃擴大住宅區及部分農業區」細部計畫案
      ，該案已於八十六年十一月五日本市都委會第一八一次會審議完成，審議結果
      申請案地應以市地重劃方式開發。因此，如本案在細部計畫尚未完成法定程序
      前先准予指定建築線，除有違反市都委會審議之結果，如其他民眾亦群而效尤
      對於本細部計畫或其他細部計畫區之擬定計畫有不良影響。」為由，建請市長
      施治明暫緩指定建築線，經施治明市長批示「准予切結辦理」，施勝山再以被
      告名義書立切結書，具結保證「如抵觸該地區新擬定之細部計畫草案者，願無
      條件配合該草案之內容規定」、「新擬定之細部計畫經發布實施後，願無條件
      配合政府之執行開發計畫」，惟系爭土地迄今仍處於禁建狀態，有原告提出之
      陳情書、台南市政府工務局簽呈、切結書及台南市政府都市發展局九十一年十
      一月七日函覆之都市計畫委員會第一八○、一八一次會議紀錄決議在卷可明，
      且為兩造所是認，該會議決議即市地重劃之細部計劃案。原告雖以因被告未踐
      行捐地百分之二七．九予市政府，以致無法解除禁建，惟依上開市政重劃細部
      計劃案，僅規劃合併辦理重劃後之公共設施負擔比百分之三○．七六，而重劃
      會有其組織章程，尚非因其中一所有權人不同意即無法為決議，復遍觀原告所
      舉相關之證據資料及台南市都市發展局覆函，亦無原告所述須捐地予台南市政
      府始能指定建築線之證明，原告此部分所述，顯有疑義，惟系爭土地迄未解除
      禁建，則為兩造所是認。
    (三)原告雖舉證人施勝山陳述：「被告找一位林姓男子，問我們是否要買他的地，
      我就與林姓男子到被告的花園，當時他（指被告）說一坪出價九萬多元，後來
      協調為九萬，這是他親自說的，他又說委託他兒子蕭東祥處理」等語為證。惟
      此部分已為被告否認，被告並稱：「沒有林姓男子」。經查，由原告陳述：「
      施勝山是幫我承攬鷹架，當初買這塊地是有透過施勝山，我說只要申請建照我
      就買，所以才去辦申請手續」（九十一年十一月二十八日言詞辯論筆錄），對
      照證人施勝山稱：「我與原告在系爭土地旁蓋屋．．．．當時我原想與原告合
      股，後來因為有禁建，我沒參加」、「是先談買賣，然後才去向市政府申請解
      除禁建，買賣先談好，『我們』才委託人去向市府申請，否則萬一辦下來，『
      對方』會漫天叫價」等語（九十一年十一月十七日言詞辯論筆錄），顯見證人
      施勝山與原告關係甚為密切，而就上開「林姓男子」究為何人，原告及證人施
      勝山均無法說明，則證人施勝山既曾擬與原告合作購買系爭土地，復以被告名
      義代為向台南市政府申請辦理指定建築線，與原告又立場一致，證詞已難期客
      觀。
    (四)原告雖主張被告有授權其子蕭東祥處理本件買賣事宜，並與原告約定以將來無
      法解除禁建作為契約失效之解除條件。惟查，訊之證人蕭東祥固坦承合約書之
      簽名、指印及價金收據上之簽名、印文均為其所為，然否認被告有授權伊出賣
      系爭土地，證稱：「我父親並沒有授權我賣土地，我父親不知道這件事情」、
      「八十五年就透過施勝山向原告借錢」、「我當時急著用錢，因為以前就與原
      告有金錢往來，所以才簽這份合約，合約書的內容是原告的小姐寫的，我只有
      簽名及蓋指印」等語（九十一年十一月二十八日言詞辯論筆錄），按證人蕭東
      祥為被告之子，其證詞雖難期客觀公正，然蕭東祥既否認被告曾授予代理權，
      並證述被告對本件買賣不知情，參以原告所舉證據資料，除證人施勝山之陳述
      外，並無其他足資證明被告曾為買賣合意或授權蕭東祥之事證，而證人施勝山
      因與原告關係密切，立場與原告一致，其證詞難期客觀，已見前述，實不足據
      為裁判基礎。次查，被告雖自認因證人施勝山為施治明市長之堂弟，曾找施勝
      山詢問是否有門路可以解除禁建，證人蕭東祥亦證述曾應證人施勝山要求，往
      訪熟悉市府各科室之訴外人王輝明，請求協助申請解除禁建，惟觀證人施勝山
      陳述：「解除條件是在原告委託他兒子（即蕭東祥）辦理後，原告與蕭東祥談
      的」、「他們談解除條件時，我沒在場，我是聽原告事後告訴我的」，足見證
      人施勝山並未親聞解除條件之約定。而觀原告所提出之合約書，亦僅記載「總
      頭段一五八、一五七、一五九、一六○之一地號，約合計九八○．四八坪，每
      坪新台幣九萬元整，一般買賣，路地新台幣肆萬伍仟元整」，並無記載解除條
      件之約定，原告就此部分復未舉證以實其說，其雖稱合約書只是事後補的草約
      ，主張兩造間買賣合約在八十六年二月就合意，惟按原告就台南市政府准其以
      切結方式指定建築線之土地回饋比例，並未舉證以實其說，而台南市都市發展
      局所為包括系爭土地重劃案在內之細部計劃（即一八○、一八一次決議），公
      共設施負擔比率為百分之三○．七六，該細部計劃早在八十六年七月二日即公
      告，原告既為重劃會之一員，當無不知之理，則其在八十六年十二月十五日與
      蕭東祥簽立本件合約書，對此項攸關契約效力之解除條件，竟未一併記載於合
      約書內，亦未記載買賣總價及價金給付方法，復在無委任書之情形下，未親洽
      土地所有權人之被告，實有違常理。又契約解除條件是否成就，既處於無法預
      期狀態，原告在被告未提出委任書、所有權狀、印鑑證明、相關之身分證件或
      提供擔保之情況下，即支付價金八百四十餘萬元，且自八十六年至今，均未再
      洽被告，復未要求被告簽署任何書面文件，亦與常理有違。應認單以證人蕭東
      祥在合約書內以代理人名義所為簽名及按指印之行為，尚不足以證明兩造間曾
      為買賣之約定，亦不足以證明原告有授權證人蕭東祥與原告約定解除條件。
    (五)證人蕭東祥雖證述有代理被告將被告土地出售原告，以將來無法解除禁建作為
      解除條件，惟嗣即說明以前就與原告有金錢往來，因急著用錢，始與原告簽此
      份合約，被告並未授權，亦不知此事，已見前述，則縱認證人蕭東祥有與原告
      為買賣及約定解除條件之合意，原告既未能舉證證明被告有授權行為或承認蕭
      東祥之代理行為，亦屬證人蕭東祥個人之無權代理行為，對被告不生效力。
    (六)原告另以系爭土地上被告原有一個佛堂，被告請原告在系爭土地後方畸零地搭
      建鐵厝安置佛堂，甚至匯款三十萬元予原告作遷佛堂及搭鐵厝費用，系爭土地
      上有古厝，內有蕭家神主牌，被告將神主牌遷至被告現住處蘭花園內等，主張
      係被告履行買賣契約之準備行為，惟均為被告否認，辯稱：匯款三十萬元給原
      告，是因發現系爭土地上有原告蓋的鐵厝，被告反對，原告說花了三十萬蓋的
      ，被告才匯款，被告是不同意原告使用系爭土地；系爭土地曾出租訴外人黃義
      良經營噴漆工廠，佛堂係黃義良私設，黃義良經營不善，趁夜連同佛像遷離，
      逃匿無，又古厝仍由被告之妻及子女共同居住，因空間狹小，始將頂樓神主
      牌遷移，均與有無出售土地無關等語，按匯款、遷移佛堂或神主牌等行為，原
      因甚多，尚不足以據為兩造間有土地買賣關係存在之證明。
五、本件有無表見代理之適用
    按「由自己之行為表示以代理權授與他人，或知他人表示為其代理人而不為返對
    之表示者，對於第三人應負授權人之責任。」，民法第一百六十九條前段定有明
    文。而該條所謂「由自己之行為表示以代理權授與他人」，對於第三人應負授權
    人之責任，必須本人有表見之事實，足使第三人信該他人有代理權之情形存在，
    始足之。又所謂「知他人表示為其代理人而不為反對之表示者」，以本人實際知
    其事實為前提，其主張本人知此事實者，應負舉證之責。（最高法院七十年台上
    字第六五七號、六十八年台上字第一○八一號判例參照）。原告以被告交付自己
    印章予證人施勝山辦理申請解除禁建、證人蕭東祥亦參與協助後續程序之進行且
    收取買賣價金及被告之媳因車禍撞死人，前來向原告拿一百五十萬元，經原告向
    被告確認後，被告表示由土地款當中扣除等情，主張有被告應負表見代理之授權
    人責任。經查，我國人民將印章交付他人，委託該他人辦理特定事項者，比比皆
    是，被告固自認有委託施勝山代為辦理申請指定建築線，惟否認有與被告為買賣
    系爭土地之合意，自不能徒憑交付印章之事實，即認被告應就買賣契約之訂立負
    表見代理之授權人責任。又觀原告所提價金收據，均為蕭東祥之簽名，無一有被
    告之簽名或印文，證人蕭東祥復證稱與原告間有連續借貸情事，此有被告提出原
    告或原告與證人施勝山簽收之收據及支票存根等附卷可佐，原告亦不否認與證人
    蕭東祥間有借貸關係（九十一年十二月十九日言詞辯論筆錄），亦不得徒憑證人
    蕭東祥為原告之子及蕭東祥自原告收取價金即認定有表見代理情事，又本件亦無
    事證足資證明被告有同意自買賣價金中扣抵交付被告之媳之一百二十萬元之情事
    。應認原告就被告知蕭東祥為其代理人之事實，或被告有何表見之事實，足使原
    告信蕭東祥有代理權存在，舉證尚有不足，則其主張被告應負表見代理之授權人
    責任，洵屬無據。
六、綜上所述，原告既不能證明與被告間有何買賣關係，亦未能證明被告有何表見代
    理之事實，則其以兩造間買賣契約因解除條件成就失其效力為由，依不當得利之
    法律關係，請求被告返還已付之價金八百四十二萬三千元及自起訴狀繕本送達翌
    日起之法定利息，為無理由，應予駁回。
七、原告之訴既經駁回，其假執行之聲請亦失所附麗，應併予駁回。
八、結論：本件原告之訴為無理由，依民事訴訟法第第七十八條，判決如主文。
中      華      民      國    九十二    年      一      月      六      日
                                臺灣臺南地方法院民事第三庭
~B法      官  林逸梅
右為正本係照原本作成
如對本判決上訴，須於判決送達後廿日內向本院提出上訴狀
中      華      民      國    九十二    年      一      月      六      日
~B法院書記官  魏芝雯


司法院資訊處製作；財團法人民間司法改革基金會備份。
